【裁判字號】    97,抗,9
【裁判日期】    970529
【裁判案由】    拍賣抵押物
【裁判全文】
臺灣花蓮地方法院民事裁定                 97年度抗字第9號
抗  告  人  甲○○○
相  對  人  臺灣中小企業銀行股份有限公司
法定代理人  乙○○
上列當事人間聲請拍賣抵押物事件，抗告人對於民國97年3月11
日本院97年度司拍字第7號裁定提起抗告，本院裁定如下：
    主  文
抗告駁回。
抗告費用新臺幣壹仟元由抗告人負擔。
    理  由
一、按所謂最高限額之抵押契約，係指所有人提供抵押物，與債
    權人訂立在一定金額之限度內，擔保現在已發生及將來可能
    發生之債權之抵押權設定契約而言。此種抵押權所擔保之債
    權，除訂約時已發生之債權外，即將來發生之債權，在約定
    限額之範圍內，亦為抵押權效力所及（最高法院66年台上字
    第1097號判例參照）。復按民法第873條第1項規定，抵押權
    人於債權已屆清償期而未受清償者，得聲請法院拍賣抵押物
    ，就其賣得價金而受清償，是抵押權人依此規定聲請拍賣抵
    押物，係屬非訟事件，法院所為准駁之裁定，無確定實體法
    上法律關係存否之性質，於債權及抵押權之存否，亦無既判
    力。故祗須其抵押權已經依法登記，且抵押債權已屆清償期
    而未受清償，法院即應為准許拍賣抵押物之裁定。至於實體
    上法律關係有爭執之人，為求保護其權利，應另提起訴訟，
    以求解決，不得僅依抗告程序聲明其爭執，並據為廢棄拍賣
    抵押物裁定之理由（最高法院51年10月8日民刑庭總會決議
    (三)參照）。
二、本件相對人主張對於訴外人張明誌有如原審裁定所載之債權
    ，並以原審裁定附表所示之不動產（以下簡稱系爭抵押物）
    設定最高限額抵押權，且經依法登記，該債權已屆清償期而
    未受清償之事實，有相對人提出之支付命令及確定證明書、
    他項權利證明書、抵押權設定契約書、土地及建物登記簿謄
    本、借據等可證，原法院據以准許相對人拍賣抵押物之聲請
    ，即無不當。抗告人固以：(一)訴外人張明誌固於民國78年3
    月15日以系爭抵押物設定最高限額抵押權予相對人，惟訴外
    人張明誌嗣於78年8月17日將系爭抵押物移轉過戶與抗告人
    時，已清償其對相對人之債務，可見系爭最高限額抵押權於
    其清償完畢時，即已消滅不存在，其後訴外人張明誌再向相
    對人借款或保證所生之債權，並不在系爭最高限額抵押權所
    擔保之債權範圍；(二)系爭抵押權之所有權移轉與抗告人後，
    訴外人張明誌已非系爭抵押物所有人，其與相對人訂立之物
    上保證契約及金錢消費借貸契約，依債權相對性原則，不能
    拘束抗告人，申言之，於系爭抵押物移轉與抗告人之後，訴
    外人張明誌向相對人借款或基於保證所生之債權，應經抗告
    人同意，始得為前揭最高限額抵押權所擔保之債權範圍，此
    方足以保障抗告人之權益，並符誠信原則。相對人主張其對
    訴外人張明誌所享有債權之發生時間，均為78年8月17日抗
    告人取得系爭抵押物所有權之後，且抗告人對相對人所主張
    之債權亦無所悉，更遑論有同意將之作為前揭最高限額抵押
    權所擔保之債權範圍。從而，依最高法院71年台抗字第306
    號裁判要旨，法院自不應准許拍賣抵押物等語為辯。惟查，
    前揭最高限額抵押權之登記，先於訴外人張明誌將系爭抵押
    物移轉過戶與抗告人之時間，且未有塗銷前開最高限額抵押
    權設定之登記，則於移轉所有權登記後所生之債權，形式上
    自為上開最高限額抵押權效力所及，至於抗告人上開實體上
    之法律爭執，應以另行起訴方式，以求解決，不得僅依抗告
    程序聲明其爭執，並據為廢棄拍賣抵押物裁定之理由。故本
    件抗告為無理由，應予駁回。
三、據上論結，本件抗告為無理由，依非訟事件法第46條、第21
    條第2項，民事訴訟法第495條之1第1項、第449條第1項、第
    78條，裁定如主文。
中    華    民    國    97    年    5     月    29    日
                  臺灣花蓮地方法院民事庭
                      審判長法官  湯文章
                      法      官  陳雅敏
                      法      官  鄭光婷
以上正本係照原本作成。
本裁定不得抗告。
中    華    民    國    95    年    5     月    30    日
                      法院書記官  蔡芬芳


司法院資訊處製作；財團法人民間司法改革基金會備份。
